臺灣臺南地方法院民事裁定
111年度訴聲字第16號
聲  請  人  方榮彬  
聲  請  人  方麗娟  

聲  請  人  方麗真  
聲  請  人  方莉玫  
上列四人
訴訟代理人  徐朝琴律師
相  對  人  方春安  

相  對  人  方春東  
上列二人
訴訟代理人  陳冠仁律師
訴訟代理人  孟士珉律師
上列聲請人因與相對人間請求土地所有權移轉登記事件，聲請裁
定許可為訴訟繫屬事實之登記，本院裁定如下：
    主  文
聲請駁回。
    理  由
一、按訴訟標的基於物權關係，且其權利或標的物之取得、設定
    、喪失或變更，依法應登記者，於事實審言詞辯論終結前，
    原告得聲請受訴法院以裁定許可為訴訟繫屬事實之登記。民
    事訴訟法第254條第5項定有明文。故依此條項聲請受訴法院
    以裁定許可為訴訟繫屬事實之登記者，須原告起訴係以基於
    物權關係，且其權利或標的物之取得、設定、喪失或變更，
    依法應登記之權利，作為訴訟標的，始足當之。若原告起訴
    所主張為訴訟標的之權利，並非基於物權關係，其取得、設
    定、喪失或變更無須登記者，即與上開規定不符，自不能裁
    定許可為訴訟繫屬事實之登記。又借名登記財產於借名關係
    存續中，乃登記為出名人之名義，在該財產回復登記為借名
    人名義以前，借名人尚無所有物返還請求權可資行使（最高
    法院100年度台上字第2101號判決意旨參照）。
二、本件聲請意旨略以：坐落臺南市安南區鹿北段289、295、29
    6、305、306、309、312、313、315、319、320地號土地（
    下稱系爭土地），原係聲請人祖父方文章所有，方文章膝下
    有長子方清和(即原告父親）、次子方春吉、三子即相對人
    方春安及四子即相對人春東四名兒子，民國65年11月6日，
    方文章將系爭土地贈與上開四名兒子，每人各4分之1，並約
    定聲請人父親方清和、方春吉應取得之應有部分則借名登記
    在相對人名下。聲請人父親方清和業已死亡，由聲請人及方
    坤生（方清和長子，已於88年11月17日死亡）繼承方清和之
    遺產，並於斯時另就系爭土地與相對人成立借名登記契約，
    今特以起訴狀繕本之送達，作為終止兩造借名登記契約之意
    思表示。是本件借名登記契約既經終止，相對人自負有移轉
    系爭土地所有權予聲請人之義務，故聲請人依借名登記契約
    返還請求權及不當得利之法律關係，起訴請求相對人移轉系
    爭土地所有權登記予聲請人，並依民事訴訟法第254條第5項
    之規定，聲請法院裁准發給起訴證明書等語。
三、經查，本件聲請人起訴主張系爭土地係其借名登記於相對人
    名下，經其終止借名登記後，爰依借名登記契約返還請求權
    及不當得利之法律關係，請求相對人移轉登記予原告等情，
    業經本院依職權調取本院111年度訴字第1362號請求土地所
    有權移轉登記事件卷宗查明屬實。揆諸首揭說明及最高法院
    之見解，聲請人係依借名登記契約返還請求權之法律關係，
    請求相對人為所有權移轉登記，其性質上屬於借名登記關係
    所生之債權關係，並非基於物權關係而為請求，其得、喪、
    設定、變更之情形，尚無庸經登記，揆諸前揭法律規定與說
    明，聲請人聲請發給起訴證明，於法未合，應予駁回。　　
四、依民事訴訟法第95條，第78條，裁定如主文。 
中　　華　　民　　國　　111 　年　　9 　　月　　15　　日
                民事第五庭  法  官　張麗娟
以上正本證明與原本無異
如不服本裁定應於送達後10日內向本院提出抗告狀，並應繳納抗
告費新台幣1,000元整。
中　　華　　民　　國　　111 　年　　9 　　月　　15　　日
                            書記官　林容淑